【裁判字號】    98,訴,128
【裁判日期】    980630
【裁判案由】    政府採購法
【裁判全文】
高雄高等行政法院判決
                                       98年度訴字第128號
                              .
原      告  堂丞股份有限公司
代  表  人  甲○○
被      告  國防部軍備局生產製造中心第205廠
代  表  人  乙○○  廠長
訴訟代理人  楊水柱  律師
上列當事人間政府採購法事件，原告不服行政院公共工程委員會
中華民國97年12月19日訴0000000號審議判斷，提起行政訴訟，
本院判決如下：
    主  文
原告之訴駁回。
訴訟費用由原告負擔。
    事實及理由
一、事實概要︰
    緣原告參與被告所辦理「提把鍛胚(精鍛)10000EA」採購案
    ，因不服被告於民國97年9月23日備25物字第097002775號函
    通知其有政府採購法第101條第1項第7款規定之情事，將刊
    登政府採購公報，乃向被告提出異議，復不服被告97年10月
    16日備25物字第097003018號函異議處理結果，提起申訴，
    亦遭審議判斷駁回，遂提起本件行政訴訟。
二、本件原告主張︰
(一)本件於決標後，被告從無以任何文件通知或要求原告應於7
    日內簽約，被告97年9月15日備25物字第0970002701號函原
    告並無收受，所以原告根本不知應於9月12日前完成簽約，
    自不能認為原告有違反政府採購法第101條第1項第7款之規
    定，被告之處分應屬自始不當。本件是採通信投標，招標單
    註第9點中載明：以電子投標之得標廠商，應於決標後7日內
    遞送書面文件完成辦理簽約手續，也就是只有電子投標之得
    標廠商才需要於決標後7日內完成簽約，並無規定通信投標
    者也須於7日內完成訂約。且依本標案之計畫清單，也無要
    求須於決標後7日訂約之規定，被告執為行政處罰之依據，
    顯與本件不相適合。投標須知僅係一種通案性質(按招標案
    係由需求單位提出計畫清單後，再由所屬行政單位辦理招標
    採購)非附屬於投標內容，也無直接約束能力，當與招標單
    內容有牴觸或不相同時，自應以招標單內容為主，此乃無庸
    置疑。本件之招標單既以正面表列之方式要求電子投標之得
    標廠商應於7日內簽約，相對於通信投標得標廠商應無此適
    用！準此，被告對通信投標得標廠商自應於決標後通知定期
    簽約，被告既未踐行此項行政程序即為處分，非法之能許。
(二)本件標案中被告固然未對投標廠商有資格限制，但在本件招
    標文件「JE97219P177計畫清單」(原告誤載為採購須知)中
    限定：鍛造加工與T652處理部分不得轉包。此規定無疑限制
    招標資格，被告將資格限制隱匿於計畫清單細項中，難謂無
    引人入陷阱之嫌！
(三)原告為被告之衛星工廠，多年來投入軍備用品之研發，並領
    有原單位所核發之數10項合格證，而且近3年來多次得標原
    單位之標案，並且均於規定期間完成履約。原告是一家優良
    廠商，並投入鉅額研發費與自行開發工模具等費用獲得百餘
    張衛星工廠合格證，另每年為支援軍方衛星工廠及動員工廠
    之戰備需求、備料等成本均所費不貲；且由於目前世界景氣
    低迷，台灣本身亦一片蕭條，原告有霧峰等2廠，承製軍品
    已15餘年，軍方訂單一直均占原告營業額之大宗，驟以此僅
    100餘萬元金額之標案，即全面停止本公司參與軍品標案，
    除明顯不符比例原則外，亦實對原告生存及員工生計造成巨
    大危機，而有難回復之重大損失云云，並聲明求為判決審議
    判斷及原處分（含異議處理結果）關於刊登政府採購公報部
    分均撤銷。
三、被告則以︰
(一)本件兩造就「提把鍛胚10000EA案」之決標後，契約簽訂與
    履行事項之意思表示及通知等係屬私權範疇，非屬行政程序
    法所規範之事項，原告認被告就決標後契約之簽訂事宜未依
    行政程序法第68條第2項規定未以掛號為之，即不生行政處
    分之效力云云，顯有誤會。又被告寄送原告之97年9月15日
    備25物字第0970002701號函雖以限時郵件寄出，以致未能有
    回執，惟原告確有收到，否則原告公司代表人不會在收受被
    告97年9月23日備25物字第097002775號函（該公司於97年9
    月24日收受此函文）前之同年9月23日14時許親自至被告處
    所洽商修改契約內容，足證原告所稱伊未收到被告於97年9
    月15日寄發之函文云云，顯不可採。況此與其是否拒絕依規
    定簽約無關，故不論上開97年9月15日函文是否已送達原告
    ，仍無解其應於期限內簽約之義務。
(二)又原告就被告上開採購案於領取相關投標文件後，即應詳閱
    各項文件內容（況如原告所自陳，伊之前已參與投標數年，
    豈有不知應詳閱各項文件之理？），豈能於決標後仍辯陳伊
    不知投標須知第8項內載有得標廠商應於決標後7日內與被告
    辦理簽約之規定。又依原告所領之招標文件中之採購契約通
    用條款6.1規定，本件採購之履行，應自行履行，不得轉包
    。另計畫清單備註第22項(四)亦載明不得轉包，尤其計畫清
    單是就採購案有關之規格數量及各履約事項詳加記載，此涉
    及原告是否願參與投標、如何履約以及其權利義務為何，豈
    有不詳閱而為盲目投標之理？
(三)再觀原告於決標後，於97年9月5日以堂字第97090501號陳情
    書說明2載稱：「案內廠商資格並無限制，‧‧‧本公司自
    信有能力如期如質完成本案。」，據此，足證原告起訴陳稱
    上開不得轉包係屬「資格限制」云云，即非可採。另於上開
    陳情書說明3至6，片面要求修改合約內容，放寬不得轉包之
    限制，因與招標文件內容不符，且與政府採購法第65條規定
    有違，被告本應拒絕，何來違失？
(四)原告又於97年10月8日提出堂字第97092501號異議書，其中
    說明2亦自承「因本公司業務疏失，未能於限定期限內完成
    簽約，深感抱歉，‧‧‧」。並表示若能同意簽約，原告當
    增加鍛造及熱處理作業能力。足證原告起訴主張不知應於決
    標後7日簽約及不得轉包之規定係資格限制云云，均屬片面
    修改合約內容之藉詞，顯不足採，因此，原告未於決標後7
    日內簽約，被告依法公告停權，行政院公共工程委員會駁回
    原告之申訴等即屬適法等語，資為抗辯。並聲明求為判決駁
    回原告之訴。
四、上開事實概要欄所載之事實，已經兩造分別陳述在卷，並有
    被告97年9月23日備25物字第0970002775號、97年10月16日
    備25物字第0970003018號函及行政院公共工程委員會97年12
    月19日訴0000000號採購申訴審議判斷書附卷可稽，洵堪信
    實。原告提起本件訴訟，無非係以：(一)本件標案中被告固
    然未對投標廠商有資格限制，但在本件招標文件「JE97219P
    177計畫清單」(原告誤載為採購須知)中限定：鍛造加工與
    T652處理部分不得轉包。此規定無疑限制招標資格，被告將
    資格限制隱匿於計畫清單細項中，難謂無引人入陷阱之嫌！
    (二)本件於決標後，被告從無以任何文件通知或要求原告應
    於7日內簽約，被告97年9月15日備25物字第0970002701號函
    原告並無收受，所以原告根本不知應於9月12日前完成簽約
    ，自不能認為原告有違反政府採購法第101條第1項第7款之
    規定。且依招標單註第9點中載明，只有電子投標之得標廠
    商才需要於決標後7日內完成簽約，依本標案之計畫清單，
    也無要求須於決標後7日訂約之規定執為行政處罰之依據，
    投標須知僅係一種通案性質，非附屬於投標內容，也無直接
    約束能力，當與招標單內容有牴觸或不相同時，自應以招標
    單內容為主，本件之招標單既以正面表列方式要求電子投標
    之得標廠商應於7日內簽約，相對之於通信投標得標廠商應
    無此適用。(三)原告為被告之衛星工廠，而且近3年來多次
    決標原單位之標案，並且均於規定期間完成履約，是一家優
    良廠商，軍方訂單一直均占原告營業額之大宗，驟以此僅10
    0餘萬元金額之標案，即全面停止原告參與軍品標案，除明
    顯不符比例原則外，亦實對原告生存及員工生計造成巨大危
    機，而有難回復之重大損失云云，資為爭議。經查：
(一)按「機關辦理採購，發現廠商有下列情形之一，應將其採購
    事實及理由通知廠商，並附記如未提出異議者，將刊登政府
    公報：‧‧‧7、得標後無正當理由而不訂約者。」政府採
    購法第101條第1項第7款定有明文。
(二)次按「餘未盡事宣均按清單、規格、投標須知及合約條款等
    規定辦理。」「(18)備註‧‧‧22、其他：‧‧‧(四)案內
    鍛造加工及T652處理部份不得轉包，賣方亦不得轉至台灣以
    外地區製作(含自行投資公司)，一經查獲即辦理解約，沒收
    履約保證金，且依採購法規定辦理，另賣方須賠償買方重購
    之價差，成品不予計價。」亦為被告JE97219P招標單註第4
    點及JE97219P177計畫清單中之備註(18)第22之(四)所明定
    。觀諸上述招標單之約定，清單亦屬招標文件之內容，原告
    若對其內容有疑義，本得依政府採購法第75條及招標須知第
    9點之規定，向被告提出異議，請求其說明或釋疑，惟原告
    對清單之相關規定，並無異議，而參加投標且得標後，始片
    面要求被告修改清單中上述之規定，於被告拒絕修改後，則
    拒絕訂約，是原告其拒絕訂簽，顯無正當理由。是原告主張
    ：本件標案中被告固然未對投標廠商有資格限制，但在本件
    招標文件「JE97219P177計畫清單」中限定：鍛造加工與T65
    2處理部分不得轉包。此規定無疑限制招標資格，被告將資
    格限制隱匿於計畫清單細項中，難謂無引人入陷阱之嫌云云
    ，自非可採。
(三)另按「得標商應於決標後5日內繳妥履約保證金(契約金額百
    分之五，如招標單另有規定者從其規定)，並於決標後7日內
    攜帶投標文件正本資料至本廠辦理簽約，拒不簽約者沒收押
    標金；‧‧‧。」並為被告國內標購物資投標須知第8點8、
    1規定明確。觀諸前述招標單之規定，投標須知亦屬招標文
    件之一部分，具有約束參與投標廠商及被告之效力，是原告
    於經被告決標得標後，本無待被告另為通知，即應依投標須
    知上述規定，於決標後7日內攜帶投標文件正本資料至被告
    處辦理簽約。又招標單註第9點係強調電子投標之得標廠商
    仍應遵守於決標後7日內完成簽約之規定，並未排除通信投
    標者，即得不適用前述投標須知第8點8、1之規定。另得標
    者應於決標後7日內攜帶投標文件正本資料至被告處辦理簽
    約，既為投標須知所明定，而投標須知又為招標文件之一部
    分，則前述清單對此雖未再規定，其效力仍不受影響。從而
    原告另稱：本件於決標後，被告從無以任何文件通知或要求
    原告應於7日內簽約，被告97年9月15日備25物字第09700027
    01號函原告並無收受，所以原告根本不知應於9月12日前完
    成簽約，自不能認為原告有違反政府採購法第101條第1項第
    7款之規定，依招標單註第9點中載明，只有電子投標之得標
    廠商才需要於決標後7日內完成簽約，且依本標案之計畫清
    單，也無要求須於決標後7日訂約之規定，投標須知僅係一
    種通案性質，非附屬於投標內容，也無直接約束能力乙節，
    亦無足採。復查，如上所述，本件原告於得標後，係以被告
    在招標文件「JE97219P177計畫清單」中限定：鍛造加工與
    T652處理部分不得轉包，經其請求被告修改，遭被告拒絕後
    ，即不訂約，而其拒絕訂約，又顯無正當理由，則被告於97
    年9月23日以備25物字第097002775號函通知其有政府採購法
    第101條第1項第7款規定之情事，將刊登政府採購公報即非
    無據。至縱如原告主張其為被告之衛星工廠，近3年來多次
    得標被告之標案，均於規定期間完成履約，是一家優良廠商
    ，軍方訂單一直均占原告營業額之大宗，以本件100餘萬元
    金額之標案之事件，全面停止原告參與軍品標案，將對原告
    生存及員工生計造成巨大危機，而有難回復之重大損失云云
    ，亦係原告因有本件之違反政府採購法情事，依同法第101
    條第1項第7款為處分而衍生，尚難因之即謂原處分有違比例
    原則，故原告此一爭議仍屬無可採。
五、綜上所述，原告之主張，均無足採。被告以原告得標後，拒
    不訂約，認原告有政府採購法第101條第1項第7款規定事由
    ，作成將原告名稱及相關情形刊登政府採購公報之處分，於
    法尚無違誤。被告異議處理結果及審議判斷遞予維持，亦無
    不合。原告提起本件訴訟，求為撤銷，為無理由，應予駁回
    。又本件事證已臻明確，兩造其餘主張，核與本件判決結果
    無影響，爰不一一贅述，併此敘明。
六、據上論結，本件原告之訴為無理由，爰依行政訴訟法第98條
    第1項前段，判決如主文。
中    華    民    國    98    年    6     月    30    日
             高雄高等行政法院第四庭
                         審判長法官  楊  惠  欽
                               法官  蘇  秋  津
                               法官  林  勇  奮
以上正本係照原本作成。
如不服本判決，應於判決送達後20日內向本院提出上訴書狀，其
未表明上訴理由者，應於提起上訴後20日內向本院提出上訴理由
書（須按對造人數附繕本）；如於本判決宣示或公告後送達前提
起上訴者，應於判決送達後20日內補提上訴理由書（須附繕本）
。未表明上訴理由者，逕以裁定駁回。
中    華    民    國    96    年     6    月   30     日
                             書記官  林  幸  怡


司法院資訊處製作；財團法人民間司法改革基金會備份。
